臺灣桃園地方法院民事判決　　　　　　　　　　　　九十二年度簡上字第二０九號
　　上　訴　人　甲○○
　　訴訟代理人　陳祖德律師
　　複代理人　　劉士昇律師
　　被上訴人　　乙○○
　　訴訟代理人　謝清傑律師
右當事人間請求排除侵害事件，上訴人對於民國九十二年七月十五日本院中壢簡易庭
九十一年度壢簡字第八三四號第一審判決提起上訴，於民國九十三年十一月四日辯論
終結，本院判決如左：
    主    文
上訴駁回。
第二審訴訟費用由上訴人負擔。
    事實及理由
壹、被上訴人起訴主張桃園縣中壢市○○段一地號土地（下稱系爭土地）為兩造與訴
    外人楊良財、葉楊阿炳、蔡春美所共有，被上訴人之應有部分為三百二十四分之
    五十一，上訴人則為二十七分之四，惟上訴人未經全體共有人之同意，竟私自於
    系爭土地上設置如附圖一所示１—Ａ部分，面積八七三平方公尺之花房、１—Ｂ
    部分，面積三平方公尺及１—Ｃ部分，面積十九平方公尺之花台；及如附圖二所
    示１—Ｄ部分，面積九五平方公尺之水泥地和１—Ｅ部分，面積二七平方公尺之
    花房，顯已妨害被上訴人之所有權，為此依民法第七百六十七條、第八百二十一
    條規定，請求上訴人將系爭土地上如附圖一所示１—Ａ、１—Ｂ、１—Ｃ部分之
    花房、花台及如附圖二所示１—Ｄ、１—Ｅ部分之水泥地及花房，均予以拆除，
    並將系爭土地返還被上訴人及其他全體共有人等語，並陳明願供擔保請准宣告假
    執行。（原審就被上訴人請求拆除如附圖一所示１—Ａ部分及如附圖二所示１—
    Ｅ部分之花房及返還該二部分土地部分為上訴人敗訴之判決，其餘被上訴人請求
    拆除及返還土地部分則為被上訴人敗訴之判決，被上訴人就其敗訴部分未提起上
    訴，故被上訴人於原審敗訴部分已經確定。）對於上訴人上訴之陳述則主張被上
    訴人係向楊良田購買系爭土地之應有部分，當時並未提及系爭土地之分管問題，
    且依證人郭藍阿尾、林鄭玉蘭、楊葉阿炳及許明華等人之證詞，足證系爭土地並
    無分管契約存在。被上訴人乃因系爭土地未經各共有人耕作使用，致遭主管機關
    處罰，始於系爭土地種植果樹，並非基於共有人之分管契約占用系爭土地，上訴
    人所提之系爭分管區域圖上所謂被上訴人耕作區域與被上訴人實際種植果樹之位
    置亦非一致。被上訴人購買系爭土地時，及在八十四年十月十三日前，系爭花房
    尚未存在，上訴人抗辯系爭土地於六十年間就分管云云，並不實在，被上訴人於
    上訴人興建系爭花房當時即曾多次聲請調解表示異議，縱楊良田、楊良財、蔡春
    美及上訴人間有分管系爭土地之協議，惟被上訴人既無知悉或可得而知系爭分管
    協議存在之情形，依大法官會議釋字第三四九號解釋意旨，被上訴人亦不受系爭
    所謂分管協議之拘束。又被上訴人乃因上訴人違法使用系爭土地致無法取得農業
    用地作農業使用證明書及辦理所有權移轉登記，始提起本件訴訟，且系爭土地分
    割共有物事件為上訴人提起，被上訴人提起本件訴訟與分割系爭土地無關。原審
    為被上訴人部分勝訴判決，並准就該部假執行之聲請，均無不合等語，並聲明如
    主文所示。
貳、上訴人則以系爭土地原係伊與訴外人楊良田、楊良財、楊葉阿炳、蔡春美於六十
    年間因繼承而共有，各共有人應有部分依序為二十七分之四、三百二十四分之五
    十一、二十七分之二、二十七分之二及一百零八分之五十九，在被上訴人於八十
    二年間向楊良田購買系爭土地之應有部分前，其餘共有人為補償上訴人負擔大多
    繼承債務及考量其他遺產分配情形，遂同意將系爭土地交由上訴人管理使用，除
    將系爭土地中靠榮民路西側之部分土地由楊良田分管使用外，其餘土地則均由上
    訴人及妻蔡春美分管使用，至證人葉楊阿炳乃出嫁之女系子孫，於系爭土地析分
    繼承前並未關心及干涉其分管使用情形，且三十餘年來對系爭土地之使用狀況從
    未表示異議，是楊葉阿炳亦默示同意前開之分管協議，足認系爭土地原共有人間
    確有分管合意，嗣上訴人遂依前開分管協議，而於八十至九十年間陸續搭建系爭
    花房。再依系爭買賣契約書第二條及第三條第四項特別以手寫方式註明之內容及
    證人許明華於本院之證詞，足見許明華係根據買賣雙方已經協議之結論撰擬系爭
    買賣契約書文字，惟對事後有無點交特定部分土地則未參與知悉，是證人許明華
    另證稱：買賣雙方當時是買賣持分，並無向其提及系爭土地有分管協議及點交特
    定部分云云，乃屬其個人之臆測或推論，並不可採。另證人郭藍阿尾、林鄭玉蘭
    均僅為系爭土地買賣之介紹人，亦未參與締約磋商過程，且自被上訴人處收取佣
    金，其於原審所為之證言亦均無足取。再者被上訴人購買系爭土地應有部分後即
    繼受楊良田分管部分土地種植樹木至今，足證被上訴人確實管有系爭土地之特定
    部分迄今，顯見楊良田與被上訴人間確有買賣特定分管部分及點交該特定部分土
    地予被上訴人接管之情形，被上訴人與楊良田於系爭不動產買賣契約書內特別約
    定「使用權、耕作權全部並含地上物在內」等語，即係指楊良田就其與上訴人分
    管耕作範圍有所使用及種植物等，與被上訴人所為之特別約定，原審未以一般社
    會生活之經驗為據，亦未就被上訴人對上訴人占用系爭土地數年未表示異議，卻
    忽然提起本件訴訟之原因、目的，並調查被上訴人有何分管之客觀事證，即逕自
    解釋系爭買賣契約文字，難免扭曲當事人之真意，是被上訴人自有容忍上訴人依
    系爭分管協議使用系爭土地之義務。縱認系爭分管協議未得楊葉阿炳之同意，惟
    依民法第八百二十條之規定，亦僅不得對抗其他共有人，在楊良田、楊良財、蔡
    春美及上訴人間仍有效力，被上訴人既知悉楊良田有分管系爭土地之特定部分而
    受讓之，依大法官會議釋字第三四九號解釋之旨，自應受系爭分管契約之拘束。
    縱認上訴人為無權占有，惟被上訴人買受及管領系爭土地特定部分後迄今未曾異
    議，且要求將系爭土地最有價值部分劃歸其單獨所有遭上訴人拒絕後，始憤而提
    起本件訴訟，請求拆除價值較高之系爭花房，顯然違背誠信原則，為權利濫用，
    並違反法益平衡及比例原則。兩造於另案本院九十二年度重訴字第二三三號就系
    爭土地之分割共有物事件審理中，已經達成分割共識，被上訴人明確同意放棄取
    得系爭花房所坐落之土地，即屬被上訴人容認上訴人得保有系爭花房而繼續使用
    ，已喪失權利保護之必要，故被上訴人請求伊拆除系爭花房並無理由等語資為抗
    辯，並聲明：一、原判決關於不利於上訴人之部分廢棄。二、前開廢棄部分，被
    上訴人在第一審之訴駁回。
參、本件被上訴人主張系爭土地為兩造與訴外人楊良財、葉楊阿炳、蔡春美所共有，
    被上訴人之應有部分為三百二十四分之五十一，上訴人則為二十七分之四，上訴
    人占用系爭土地設置如附圖一所示１—Ａ部分，面積八七三平方公尺之花房、１
    —Ｂ部分，面積三平方公尺及１—Ｃ部分，面積十九平方公尺之花台；及如附圖
    二所示１—Ｄ部分，面積九五平方公尺之水泥地和１—Ｅ部分，面積二七平方公
    尺之花房之事實，業據被上訴人於原審提出土地登記謄本一件、照片十七張為證
    ，且經上訴人自認屬實，並經原審會同兩造勘驗並囑託桃園縣中壢地政事務所派
    員測量系爭土地現狀屬實，有原審勘驗筆錄及桃園縣中壢地政事務所製作之複丈
    成果圖各二件附於原審卷內可稽，自堪信被上訴人此部分之主張為真實。
肆、上訴人雖以首開情詞抗辯：伊係基於與系爭土地原共有人楊良田、楊良財、楊葉
    阿炳、蔡春美間之分管協議而占用系爭土地，被上訴人乃知悉楊良田有分管系爭
    土地之特定部分而受讓之，自應受系爭分管契約之拘束，伊自非無權占用系爭土
    地。縱伊為無權占有，惟被上訴人請求伊拆除系爭花房亦屬權利濫用，且喪失權
    利保護之必要，仍不得請求伊拆除系爭花房云云，惟已為被上訴人所否認，主張
    ：系爭土地無分管契約存在，被上訴人並非基於共有人之分管契約在系爭土地種
    植樹木，上訴人抗辯系爭土地於六十年間就分管云云，並不實在，被上訴人於上
    訴人興建系爭花房當時即曾多次表示異議，況被上訴人既無知悉或可得而知系爭
    分管協議存在之情形，依大法官會議釋字第三四九號解釋意旨，被上訴人亦不受
    所謂分管協議之拘束，且被上訴人提起本件訴訟與分割系爭土地無關，自得請求
    上訴人拆除系爭花房並返還所占用之土地等語。經查：
一、被上訴人係於八十一年十二月十五日向楊良田購買系爭土地之應有部分，並於八
    十二年五月四日辦妥移轉登記，雙方於簽訂之系爭不動買賣契約書第二條及第三
    條第四項約定：「以乙方（即楊良田）所有座落中壢市○○段一地號持分51/324
    包括所有權、使用權、耕作權全部並含地上物在內（標示土地無租約）：：」、
    「尾款全部議定於八十二年三月十五日前乙方備齊過戶全部文件、完稅證明，供
    甲方（即被上訴人及訴外人張清標）得送地政機關收件時一次付清同時點交土地
    」等語，有被上訴人於原審提出之不動產買賣契約書一件附卷可稽，且為上訴人
    所不爭執。惟系爭不動產買賣契約書為代書許明華根據買賣雙方（即被上訴人及
    楊良田）所告知之約定結論作成，買賣當時被上訴人乃向楊良田買受系爭土地之
    應有部分，並非特定部分，楊良田未曾向被上訴人提及有跟其他土地共有人達成
    分管之協議，亦沒有提到要點交系爭土地的某特定部分，否則系爭不動產買賣契
    約書會有附圖標明購買的特定部分位置、面積並附上分管契約，又因該次買賣的
    是農地，怕已經有其他共有人在使用系爭土地耕作及其他共有人將來再向被上訴
    人請求地上物補償，因此方有系爭不動產買賣契約書第二條之文字約定，該條約
    定並非表示系爭土地特定部分的地上物等節，業據證人許明華於本院審理時到庭
    結證甚詳，足認系爭不動產買賣契約書第二條及第四條約定之目的重在申明楊良
    田移轉占有、使用、收益及處分該土地之權益予被上訴人之買賣意旨，並非其雙
    方就楊良田所管領使用系爭土地特定部分之買賣所為之約定甚明。上訴人雖以證
    人許明華對事後買賣雙方有無點交特定部分土地並未參與知悉為由，抗辯：許明
    華前開所為買賣持分及買賣雙方並無提及系爭土地有分管協議及點交特定部分之
    證言乃屬其個人之臆測或推論云云，惟證人許明華於上訴人訴訟代理人詢問其所
    證楊良田沒有跟被上訴人說系爭土地有分管契約是其明確知道還是推測時，證人
    許明華陳證：楊良田及被上訴人僅跟其表示將系爭土地持分賣給被上訴人，當時
    並沒有提到有分管之協議，否則買賣契約上會有註明等語（見本院九十三年一月
    十二日準備程序期日筆錄），可知證人許明華前開證言乃其處理系爭土地之買賣
    、移轉所有權過程中所知悉之事實，並非出於其個人主觀之臆測或推論，證人許
    明華並已具結擔保其證言之真實性，而系爭不動產買賣契約書既係證人許明華基
    於楊良田與被上訴人告知之約定結論所作成，並經買賣雙方簽名確認，則證人許
    明華雖未參與系爭土地買賣的磋商過程及點交，亦難遽認證人許明華前開證詞即
    屬其個人臆測或推論之詞，上訴人此部分之抗辯實無足採。參以證人即系爭土地
    之介紹人郭藍阿尾於原審時亦結證稱：「當時我是認識楊良田的弟弟楊良茂，他
    告訴我有地要賣，我忘記其中情況如何，最後乙○○就知道有這塊地要賣，楊良
    茂只有告訴我這塊地是賣持分，可是沒有提過其中有分管的約定，後來在楊良田
    與原告（即被上訴人）簽訂買賣契約時，原告有找我去看，當時都沒有提到分管
    的情形。」；及另位介紹人林鄭玉蘭同結證稱：「我當時是跟郭藍阿尾認識，也
    認識原告，郭藍阿尾告訴我有地要賣，我才告訴原告，因為原告之前有告訴我想
    要買一塊農地，當時郭藍阿尾跟我講那塊地是共有地，並且沒有分管，原告聽到
    之後，就跟我說有持分沒有關係，原告跟楊良田簽約時，我也有去看，因為介紹
    人要簽名，當時楊良田有說是賣持分，且沒有分管。」等語（見原審九十二年三
    月十一日言詞辯論筆錄），可知證人郭藍阿尾、林鄭玉蘭本於介紹人之職責而參
    與被上訴人向楊良田購買系爭土地應有部分之洽商經過，並非如上訴人所言未參
    與系爭土地買賣之締約磋商過程，而證人郭藍阿尾、林鄭玉蘭雖自被上訴人處收
    取佣金，惟其二人所為證言互核既無矛盾，且與證人許明華前開證言及系爭不動
    產買賣契約書約定之內容相符，證人郭藍阿尾更係因與上訴人兄弟楊良茂熟識，
    才輾轉經由林鄭玉蘭介紹被上訴人購買系爭土地，並無偏頗被上訴人之必要，是
    其二人前開證詞亦顯無不可採信之處，上訴人空言否認證人郭藍阿尾、林鄭玉蘭
    之證詞，自屬無稽，益證楊良田出賣系爭土地應有部分予被上訴人時，並未曾言
    及系爭土地有何分管協議，亦非買賣楊良田所管領之特定部分，則上訴人抗辯系
    爭不動產買賣契約書第二條及第三條之前開約定內容，即係指楊良田就其與上訴
    人分管耕作範圍有所使用及種植物等，與被上訴人所為之特別約定云云，顯屬過
    分拘泥於其約定文字所為之望文生義解釋，並不可採，堪信被上訴人主張其僅向
    楊良田購買系爭土地之應有部分，楊良田並未向其表明系爭土地共有人間有分管
    契約乙節，要屬真實。
二、又查被上訴人乃因系爭土地未經各共有人耕作使用，致遭主管機關處罰，始於系
    爭土地種植果樹，並非基於共有人之分管契約占用系爭土地，上訴人所提之系爭
    分管區域圖上所謂被上訴人耕作區域與被上訴人實際種植果樹之位置亦非一致之
    情，已據被上訴人於原審及本院審理時迭次陳明在卷，又依被上訴人所提桃園縣
    稅捐稽徵處中壢分處於八十四年十月十九日所發八十四桃稅壢二字第八四○七○
    五四六號函，其主旨表明：「台端（即被上訴人）於八十二年三月承買座落中壢
    市○○段一號等一筆農業用地，前經本分處依農業發展條例第二十七條（土地稅
    法第三十九條之二第一項）規定免徵土地增值稅在案，嗣經本分處於八十四年十
    月十三日會同地政、農林等單位實地勘查結果，該土地已變更為部分種植蕃石榴
    、部分休閒、部分（約五分之二）荒廢，依土地稅法第五十五條之二規定應處以
    一三○五四五元之罰鍰。」等語，有該函一件在卷足憑，且為上訴人所不爭執，
    可知系爭土地於八十四年前尚非種植樹木，大部分土地並有荒廢之情況，並無上
    訴人所興建之系爭花房存在，則上訴人所稱伊基於共有人於六十年間所成立之系
    爭分管協議而占用系爭土地云云，實屬可疑，上訴人復未提出被上訴人早自八十
    二年買受系爭土地後即於系爭土地種植樹木之證明，則伊另抗辯被上訴人現於系
    爭土地上所種植之樹木係繼受楊良田分管之部分而管有云云，顯然無據，被上訴
    人主張其乃為免再度遭主管機關處罰始於系爭土地種植果樹乙節，應屬可採。參
    以上訴人於原審在九十二年六月五日至系爭土地勘驗時，曾自承系爭土地上之系
    爭花房係伊分別於七年及六年前即約在八十五年及八十六年間所興建等語，惟上
    訴人於九十二年六月十二日提出於原審並經其援用之民事準備書狀第一頁中表明
    ：「：：：：而原告（即被上訴人）之前手即被告（即上訴人）之胞兄楊良田，
    於民國六十年間即與被告協議分別使用系爭土地即以榮民路為界，右側全土地及
    左側部分，由被告使用而道路左側部分由楊良田使用，故被告即在系爭土地搭建
    溫室（即系爭花房）栽培盆栽養花，而楊良田即在伊分管部分種植樹木，迨至民
    國八十二年原告轉向楊良田購得持分並承受其分管使用部分，而繼續種樹至今十
    年有餘，雙方均無異議：：：：」等語，嗣於本院審理時則改稱伊乃依系爭分管
    協議於系爭土地分管部分種植果樹花卉，再因養植蘭花之需而於八十年至九十年
    間陸續搭建系爭花房等語（見上訴人所提民事辯論意旨狀第三頁），又上訴人於
    兩造間另案請求分割系爭土地之分割共有物事件中所提之民事準備書狀再表明：
    「：：：：三、次查民國六十年初，被告乙○○之前手楊良田即原告胞兄與原告
    間就系爭土地已協調劃分耕作分管區○○○○○路之右側全部土地及左側如附圖
    所示棕色、橘色、土色、草綠色部分由原告分管使用並種有花草並建有溫室栽培
    花木使用迄今三十餘年未曾變更，：：：」等語，亦有被上訴人提出之民事準備
    書狀一件在卷可稽，且為上訴人所不爭執，足見上訴人就其所辯因系爭分管協議
    而設置系爭花房之時間先後陳述不一，惟上訴人若果因系爭分管協議而占用系爭
    土地，則伊對於所分管之土地自系爭分管協議後如何利用、何時開始設置系爭花
    房等事項，均應知之甚詳，實無任意拼湊及先後陳述不一之理，且桃園縣稅捐稽
    徵處中壢分處於八十四年十月十三日會同地政、農林等單位實地勘查系爭土地時
    ，亦無不知系爭土地已設置系爭花房之可能，再稽諸經本院依職權函詢桃園縣政
    府稅捐稽處中壢分處有關系爭花房即坐落桃園縣中壢市○○路四六五號房屋申報
    訴人占用系爭土地設置系爭花房之占有土地糾紛，已先後於八十九年及九十年間
    先後五次請求上訴人及其他共有人至桃園縣中壢市調解委員會調解，惟均無法達
    成調解等情，亦有桃園縣政府稅捐稽徵處中壢分處九十三年一月十二日桃稅壢貳
    字第○九三○○○○五五六號函一件及其檢送之申報
    出之調解不成立證明書一件在卷可憑，並均為上訴人所不爭執，益見上訴人所辯
    伊自六十年間起即基於系爭分管協議而占用系爭土地，且上訴人均無異議云云，
    應屬臨訟杜撰之詞，並不足採，是由上訴人設置系爭花房占用系爭土地及被上訴
    人現於系爭土地種植果樹或其他樹木之行為，亦難作為系爭土地於六十年間即達
    成系爭分管協議及被上訴人知悉並同意系爭分管協議之認定，上訴人此部分之抗
    辯，同無可取。
三、按共有物，除契約另有訂定外，由共有人共同管理之，民法第八百二十條第一項
    定有明文，是攸關共有物管理之分管契約自應經全體共有人之同意始生效力。又
    最高法院四十八年度台上字第一○六五號判例，認為「共有人於與其他共有人訂
    立共有物分割或分管之特約後，縱將其應有部分讓與第三人，其分割或分管契約
    ，對於受讓人仍繼續存在。」就維持法律秩序之安定性而言，固有其必要，惟應
    有部分之受讓人若不知悉有分管契約存在，亦無可得而知之情形，受讓人仍受讓
    與人與人所訂分管契約之拘束，有使善意第三人受不測損害之虞，與憲法保障人
    民財產權之意旨有違，首開判例在此範圍內，嗣後應不再援用。亦有大法官會議
    釋字第三四九號解釋可資參照，可知共有物應有部分之受讓人，若無知悉或可得
    而知讓與人有與其他共有人訂立分管契約之情形，該分管契約對於嗣後之受讓人
    亦不生效力。經查系爭土地共有人除上訴人、楊良田、楊良財、葉楊阿炳於六十
    年六月二日繼承其個人之應有部分外，蔡春美乃先後於同年六月二日、同年七月
    九日、七十九年四月四日因買賣及和解移轉取得系爭土地之應有部分；上訴人另
    於八十年十一月三十日因買賣取得系爭土地應有部分二十七分之一，故上訴人之
    應有部分始增為二十七分之四、蔡春美之應有部分增為一百零八分之五十九，有
    系爭土地登記謄本在卷可按，足見在蔡春美及上訴人另因買賣或和解而取得系爭
    土地現有之應有部分之前，系爭土地之共有人非僅上訴人、蔡春美與楊良田、楊
    良財、葉楊阿炳六人，則系爭土地若於六十年間即由共有人達成分管之協議，自
    應由當時之原共有人全體加入始生效力，且證人葉楊阿炳於原審審理時亦證稱：
    「：：：楊良田都沒有跟我講，我們之前在共有這塊土地時，並沒有約定由何人
    分管何塊土地，我只知道我有持分，我個人並不住在那裡，我並不知道大家有無
    同意甲○○（即上訴人）在系爭土地上建房子，至少我個人沒有經過通知，：：
    ：」等語（見原審九十二年三月十一日言詞辯論筆錄），為上訴人所不爭執，上
    訴人並自承：達成系爭分管協議之人僅有上訴人、楊良田、楊良財及蔡春美等語
    ，足證上訴人於六十年間並非與系爭土地全體共有人達成系爭土地之分管契約，
    則上訴人所辯伊與楊良田、楊良財及蔡春美於六十年間達成由伊與楊良田分管系
    爭土地之協議乙節縱然屬實，亦難認系爭土地業經共有人全體成立分管契約，是
    系爭分管協議對於全體共有人尚不生效力，則上訴人占用系爭土地設置系爭花房
    ，亦難認係有權占有，上訴人抗辯系爭分管協議未得葉楊阿炳之同意，依民法第
    八百二十條規定僅不得對抗其他共有人，對於同意系爭分管協議之共有人間仍有
    效力云云，亦屬無據。況楊良田於出賣系爭土地予被上訴人時，僅告知出賣其應
    有部分，並未告知系爭土地有分管契約存在，被上訴人並於上訴人設置系爭花房
    時即表示異議之情，已如前述，依現存卷證，亦難認被上訴人有繼受或知悉上訴
    人與楊良田間存有系爭分管協議之情形，依大法官會議釋字第三四九號解釋意旨
    ，縱確有上訴人主張之系爭分管協議存在，系爭分管協議對於被上訴人亦不生效
    力，上訴人抗辯被上訴人亦應受系爭分管契約之拘束云云，仍無可採。
四、再按所有權人對於無權占有或侵奪其所有物者，得請求返還之。對於妨害其所有
    權者，得請求除去之。又各共有人對於第三人，得就共有物之全部，為本於所有
    權之請求，但回復共有物之請求，僅得為共有人全體之利益為之，民法第七百六
    十七條前段及中段、第八百二十一條分別定有明文。而各共有人本其所有權之作
    用，對於共有物之全部，固均有使用收益權，惟其使用收益之權，應按其應有部
    分而行使之。是未經共有人協議分管之共有物，共有人對共有物之特定部分占有
    收益，需徵得他共有人全體之同意。如未經他共有人同意而就共有物之全部或一
    部任意占用收益，即屬侵害他共有人之權利，他共有人得本於所有權請求除去其
    妨害或請求向全體共有人返還占用部分，亦有最高法院八十五年度台上字第一九
    五○號判例可資參照。又民法第一百四十八條係規定行使權利，不得以損害他人
    為主要目的。若當事人行使權利，雖足使他人喪失權利，苟非以損害他人為主要
    目的，即不受該條規定之限制。而權利之行使，是否以損害他人為主要目的，應
    就權利人因權利行使所能取得之利益，與他人及國家社會因其權利行使所受之損
    失，比較衡量以定之。有最高法院七十一年台上字第七三七號判例可資參照。經
    查系爭土地於六十年間並無上訴人所主張之系爭分管契約存在，且被上訴人於上
    訴人於八十九年、九十年間興建設置系爭花房後即表示異議，並多次請求上訴人
    調解，縱然確有系爭分管協議存在，被上訴人亦不受系爭分管契約之拘束，惟上
    訴人仍占用系爭土地設置如附圖一所示１—Ａ部分，面積八七三平方公尺之花房
    ；及如附圖二所示１—Ｅ部分，面積二七平方公尺之花房，而兩造間另案請求分
    割共有物事件乃上訴人對被上訴人提起，既如前述，參照前開規定及說明，上訴
    人自屬侵害被上訴人本於系爭土地共有人之權利，則被上訴人請求上訴人拆除系
    爭花房及返還所占用之土地，要屬正當行使權利，並非以損害上訴人為主要目的
    。而兩造於系爭分割共有物事件所提之分割方案雖均同意將系爭花房所坐落之土
    地分歸上訴人取得，有上訴人提出之分割圖二件附卷可參，且為被上訴人所不爭
    執，惟法院裁判分割共有物事件並不受當事人主張之分割方案及其聲明之拘束，
    系爭分割共有物事件既尚未經法院裁判確定，則上訴人最後是否確能取得系爭花
    房所坐落之土地，仍屬未定之數，而系爭分割共有物事件既係上訴人對被上訴人
    所提起之訴訟事件，足見被上訴人乃處於被動地位，實無利用本件訴訟遂行上訴
    人所謂據以要脅取得系爭土地最有價值部分之情，系爭花房既屬無權占用系爭土
    地，則上訴人於設置之初應可預見將來有被其他共有人請求拆除之可能，在法律
    上對此無權占有之情況顯無加以保護之必要，亦難認被上訴人提起本件訴訟有何
    違反誠信、法益平衡及比例原則之情，則被上訴人提起本件訴訟要屬行使權利之
    正當行為，是上訴人抗辯被上訴人本件請求拆除系爭花房及還地係屬權利之濫用
    ，且無權利保護之必要云云，同無可採。上訴人設置系爭花房而占用系爭土地，
    既係侵害系爭土地之其他共有人權利之無權占有，從而被上訴人依民法第七百六
    十七條及第八百二十一條規定，請求上訴人將系爭土地上如附圖一所示１—Ａ部
    分，面積八七三平方公尺之花房；及如附圖二所示１—Ｅ部分，面積二七平方公
    尺之花房拆除，並將土地返還予被上訴人及其他共有人全體，顯係為共有人全體
    之利益而請求，自屬有據，應予准許。原審因而為上訴人部分敗訴之判決，並依
    兩造之聲明分別命兩造提供擔保後准許及免為假執行之聲請，經核於法均無不合
    ，上訴意旨指摘原判決不當，求予廢棄改判，為無理由，自應駁回其上訴。
伍、本件事證已臻明確，兩造其餘攻擊防禦方法，或非本件兩造協議之爭點，或核與
    本件判決結果不生影響，爰不一一論述，併此說明。
據上論結，本件上訴為無理由，依民事訴訟法第四百三十六條之一第三項、第四百六
十三條、第四百四十九條第一項、第七十八條，判決如主文。
中　　　華　　　民　　　國　　九十三　　年　　 十一 　　月　　 十八 　　日
                                臺灣桃園地方法院民事第三庭
                                                審判長法官  潘進柳
                                                法      官  劉雪惠
                                                法      官  林雯娟
右為正本係照原本作成
不得上訴
中　　　華　　　民　　　國　　九十三　　年　　 十一 　　月　　 十八 　　日
                                                法院書記官  簡維萍
